【裁判字號】    93,上更(三),194
【裁判日期】    950124
【裁判案由】    債務人異議之訴
【裁判全文】
臺灣高等法院民事裁定               93年度上更(三)字第194號
上  訴  人  丙○○
訴訟代理人  王叡齡律師
被  上訴人  乙○○
                      （現應為送達處所不明）
上列當事人間債務人異議之訴事件，上訴人對於中華民國86年8
月11日臺灣桃園地方法院86年度訴字第145號第一審判決提起上
訴，經最高法院第3次發回更審，本院於95年1月10日言詞辯論終
結，判決如下：
    主  文
上訴人變更之訴及其假執行之聲請均駁回。
變更之訴及發回前第三審訴訟費用由上訴人負擔。
    事實及理由
壹、程序方面：
一、被上訴人經合法通知，無正當理由未於言詞辯論期日到場，
    核無民事訴訟法第386條所列各款情形，爰依上訴人聲請，
    由其一造辯論而為判決。
二、按因情事變更，而以他項聲明代最初之聲明者，縱他造不同
    意，當事人仍得於第二審程序為變更或追加，民事訴訟法第
    446條第1項、第255條第1項第4款規定參照。又在第二審為
    訴之變更合法者，原訴可認為已因而視為撤回，第一審就原
    訴所為判決，自當然失其效力，第二審法院應專就新訴為裁
    判，無須更就該判決之上訴為裁判（最高法院71年台上字第
    3746號判例意旨參照）。本件上訴人在原審主張被上訴人對
    其所為強制執行程序，有消滅或妨礙債權人即被上訴人請求
    之事由，提起債務人異議之訴，嗣於本院86年度上字第1615
    號訴訟進行中，為執行標的之土地業由被上訴人承買，上訴
    人以強制執行程序已經終結，情事已有變更，而為訴之變更
    ，請求被上訴人返還不當得利，依上開說明，毋須經被上訴
    人同意，本院應僅就上訴人變更後之新訴為裁判，合先敘明
    。
貳、實體方面：
一、上訴人起訴主張：伊於民國（下同）84年4月13日提供伊所
    有坐落桃園縣桃園市○○段長美小段86-98、86-103、217-7
    地號土地應有部分各1/6（下稱系爭土地）設定本金最高限
    額新臺幣（下同）6,000,000元之抵押權予被上訴人，擔保
    被上訴人對伊之借款債權。兩造於85年5月8日結算結果，伊
    尚積欠被上訴人3,955,000元，伊乃交付被上訴人金額共計
    477,950元之支票5紙（如附表1所示），經被上訴人提示兌
    領；另交付被上訴人女用馬鞍型寶石戒指及綠寶石手鍊各1
    件（下稱系爭珠寶）作價3,500,000元抵償，並以被上訴人
    向伊購買藥酒所欠之價款39,600元予以抵銷，被上訴人對伊
    已無抵押債權存在。詎被上訴人竟實行系爭抵押權，聲請臺
    灣桃園地方法院（下稱桃園地院）以86年度執字第722號強
    制執行事件拍賣系爭土地，爰依強制執行法第14條規定，請
    求撤銷該強制執行程序之判決。原審為上訴人敗訴之判決，
    上訴人不服提起上訴，且以上開執行程序於伊提起債務人異
    議之訴審理中，因被上訴人以3,700,000元承受抵押物終結
    ，情事已有變更，被上訴人對伊並無債權存在，卻於執行程
    序以不存在之債權3,700,000元承受取得系爭土地所有權，
    即屬無法律上原因而受有3,700,000元利益等情，改依不當
    得利法律關係，求為命被上訴人應給付伊3,700,000元，及
    自87年5月27日起至清償日止，按年息5%計算之利息之判決
    （按上訴人另請求被上訴人移轉系爭土地部分，業據最高法
    院判決駁回上訴人之上訴，而告確定）。
二、被上訴人經合法通知，未於言詞辯論期日到場，亦未提出任
    何書狀作何聲明及陳述。惟被上訴人於原審及本院前審以：
    上訴人交付之上開支票5紙係清償他筆借款，戒指及手鍊僅
    供抵償部分利息，藥酒則為上訴人贈與者，伊對上訴人之債
    權並未消滅，伊聲請拍賣系爭土地並予承受，自無不當得利
    可言等語，資為抗辯。
三、查上訴人於84 年4月13日以系爭土地為被上訴人設定本金最
    高限額6,000,000元之抵押權，經登記記載權利存續期間自
    84年4月13日起至86年4月12日止，扺押權登記之利息按郵局
    1年期定期存款利率計算，違約金則按年息3分6厘計付，實
    際借款利率為每萬元每月240元，上訴人於85年5月8日交付
    被上訴人戒指與手鍊，並交付如附表1所示之支票5紙，經被
    上訴人提示兌現，嗣被上訴人以上訴人在扺押權權利存續期
    間內所交付如附表2所示支票與本票面額計3,955,000元，屆
    期提示後，不獲兌現，聲請桃園地院裁定准許拍賣扺押物，
    而以拍賣扺押物裁定為執行名義，聲請桃園地院拍賣系爭土
    地，被上訴人並以3,700,000元承受，而被上訴人於執行程
    序呈報之債權為本金3,950,000元，及至87年1月13日以年息
    6%計算之利息計335,866元、以年息36%計算之違約金2,015,
    196元，拍賣所得3,700,000元經扣除執行費用後，被上訴人
    實際受償3,656,713元等事實，有支票、本票、他項權利證
    明書、土地建築改良物謄本、抵押權設定契約書、原法院87
    年3月3日桃院華民執2字第722號簡便行表等件可稽（見原審
    卷第8頁、第30至40頁、第55至57頁，及本院86年度上字第
    1615號卷第55頁），且為兩造所不爭執，自堪信為真實。
四、上訴人主張伊於85年5月間交付如附表1所示之支票5紙，發
    票日如附表1所示，並經被上訴人兌現完畢，則兩造間確係
    於85年5月間就系爭債務進行結算，伊交付系爭珠寶予被上
    訴人收受無訛，系爭珠寶係用於清償本件債務，兩造間確有
    成立代物清償之合意，伊交付33箱藥酒計39,600元，即在抵
    銷兩造間之債務，而上開支票5紙計477,950元、系爭珠寶計
    價3,500,000元予被上訴人均在抵充本金，伊積欠被上訴人
    僅3,955,000元，伊代物清償已逾上開積欠債務，伊已全部
    清償完畢，被上訴人竟仍聲請桃園地院拍賣系爭土地，嗣經
    被上訴人以3,700,000元承受抵押物，即受有3,700,000元之
    不當得利等情；被上訴人經合法通知未到庭，惟其於原審及
    本院前審則以前開情詞置辯。經查：
  (一)按當事人主張有利於己之事實者，就其事實有舉證之責任，
    為民事訴訟法第277條前段所明文規定，查上訴人固主張兩
    造曾於85年5月8日就兩造間之債權為結算，其伊並已清償完
    畢云云，惟此為被上訴人所否認，查證人甲○○證以：「．
    ．．手鍊、寶石部分價值多少不知道．．．原告（即上訴人
    ）說寶石、戒指（值）300多萬元．．．」（原審卷第93頁
    正面、第94頁正面），顯係聽上訴人說系爭珠寶值300餘萬
    元，尚不足以證明兩造間業已會算債權債務並清償完畢。再
    者如附表2編號6至9由上訴人簽發之本票4紙，其發票日均在
    85年6月27日至同年7月31日，到期日在85年7月31日至同年8
    月28日間，均在85年5月8日上訴人所稱結算日之後，倘兩造
    間於85年5月8日結算後清償系爭債務完畢，上訴人殊無於結
    算、清償日後再行簽發4紙本票之理，上訴人所為舉證既不
    能證明兩造間之債務已會算清償完畢，依上開規定，自難信
    上訴人之主張為真實。
  (二)查被上訴人自84年12月10日起至85年4月23日止，陸續收受
    上訴人所交付藥酒33箱，有簽收單乙紙（原審卷第54頁）可
    考。再者證人即白蓮地實業有限公司（下稱白蓮地公司）職
    員甲○○證稱：「．．．原告（即上訴人）開設之公司經營
    藥酒，每箱12瓶，每瓶100元」（原審卷第91頁背面），並
    有白蓮地公司制發之發票2紙（同上卷第99頁、第100頁）附
    卷可稽，足見上開藥酒並非贈飲，上訴人既積欠被上訴人債
    務達3,955,000元，乃交付39,600元之藥酒予被上訴人逐筆
    簽收，又非贈飲，自係供抵銷上開債務之用，上訴人主張此
    筆藥酒款項39,600元可抵銷前揭債務，即為可採。又上訴人
    於85年5月8日交付被上訴人如附表1所示之支票5紙計477,95
    0元，發票日均在85年5月8日當日或以後，倘上訴人積欠前
    揭3,955,000元之債務外，尚有其他債務未經清償，理當於
    85年5月8日結算當日合併計算，何況被上訴人並未能證明上
    訴人與其尚有其他借貸關係存在，應認上訴人交付如附表1
    所示5紙支票係為清償前揭3,955,000元債務，被上訴人空言
    否認上開5紙支票係為其他借款債務而交付，自不足取。如
    附表1所示支票金額計477,950元自得抵充前揭債務。
  (三)上訴人又主張伊所交付之戒指與手鍊，兩造於85年即已約定
    作價3,500,000元抵充前揭債務之本金云云。經查被上訴人
    於89年3月29日本院更(一)審時具狀自陳：「珠寶、手飾部分
    ．．．被上訴人催討債款本息甚急，上訴人乃提出珠寶、首
    飾，表示這些珠寶不值錢，先給你抵充利息．．．」（本院
    88年度上更(一)字第284號卷第89頁），足見兩造對於以系爭
    珠寶抵充債務乙節，並不爭執，堪信屬實，則兩造約定清償
    之範圍，其債之關係即因之歸於消滅，惟兩造就約定清償之
    範圍尚有爭執。次查證人甲○○係上訴人所經營白蓮地公司
    僱用之會計，雖非上訴人直接之受僱人，然因有前揭關係，
    自易偏頗。況證人甲○○證以：「．．．有看過原告（即上
    訴人）交付鑲有鑽、寶石之手鍊及戒指交給被告（即被上訴
    人）．．．不知價值多少，也不知有無交保證書，（上訴人
    ）拿到被告在桃園的家中，當時我有一起去，是用土黃色之
    牛皮紙袋裝．．．原告有以那些東西抵被告之債務，被告有
    同意．．．」（原審卷第93、94頁），惟上訴人於原審則陳
    稱：「．．．85年5月上旬，在桃園市○○○街76號被告（
    即被上訴人）住處，當時證人（即甲○○）有在場，．．．
    我忘了前開物品（即系爭珠寶）有無包裝，不知道是在口袋
    內已忘了，至於是用塑膠袋還是布做的小袋子，我已忘了，
    該物品無保證書，．．．前開物品是在高雄十前路之拍賣場
    買的，價值400多萬元，以現金買的．．．」（同上卷第95
    、96頁），證人甲○○證稱系爭珠寶是以牛皮紙包裝，與上
    訴人陳述係以塑膠袋或布包裝，已有不合，又證人甲○○證
    稱對系爭珠寶之價值不知情，而係聽上訴人所言約值300多
    萬元之詞，且證人甲○○既不知系爭珠寶價值，自係無從自
    系爭珠寶外觀得知其價值若干？則上訴人在未有系爭珠寶保
    證書下，信口稱系爭珠寶價值300多萬元，衡情被上訴人殊
    無遽予相信系爭珠寶之價值之理，遑論同意抵銷300餘萬元
    之債務。此外，系爭珠寶果值300餘萬元，上訴人自陳其非
    從事珠寶生意（原審卷第95頁正面），竟在路邊拍賣場，以
    400多萬元之鉅款，買下並無保證書之系爭珠寶，此與常情
    不合，自難遽為採信。至證人甲○○證以被上訴人確有收受
    系爭珠寶，此為被上訴人所不爭執，又系爭珠寶經桃園地院
    於該院86年度簡上字第58號訴訟事件中，送請台北市金銀珠
    寶商業同業公會鑑定，其鑑定事項、資料係戒指種類為輝玉
    ，尺寸約1.9mm×0.65mm，形狀為SADDLE SHOPE（馬鞍型）
    ，重量約43.08CTS（含戒台重），顏色為中等綠色，特徵外
    觀馬鞍型鑲梯鑽，透明度為半透明，放大觀察（A貨）玉，
    無化學處理；鑑定結果為：天然翠玉（輝）玉鑲梯鑽K金，
    目前店家售價約180,000元至220,000元。手鍊種類為BERYLE
    （綠柱石），尺寸約14顆，形狀為蛋形，重量約10至12克拉
    ，顏色為綠色，特徵外觀微三角形，比重1.577，透明度為
    半透明，鑑定結果為：天然綠柱石14顆、K金手鍊鑲真鑽小
    圓鑽約1.5克拉，依目前店家銷售價格為180,000元至220,00
    0元，此有上開同業公會鑑定報告書2份（本院86年度上字第
    1615號卷第61、62頁）附卷足憑，足見系爭珠寶價值最高祇
    有440,000元，縱鑑定時為87年4月2日，而上訴人交付予被
    上訴人時為85年5月8日，相距約2年，因系爭珠寶鑑定價格
    最低為360,000元，最高為440,000元，應已考量價格之漲跌
    ，且在此2年間，珠寶之價值並無鉅幅漲跌之因素，殊無2,5
    00,000元之落差，上訴人主張其當時交付系爭珠寶時，該珠
    寶有300餘萬元之價值，即非可採，考量其先後相距約2年間
    之漲跌幅，系爭珠寶宜以鑑定之最高價共440,000元計算其
    價值，又系爭珠寶市值既有440,000元，上訴人於交付系爭
    珠寶時，兩造甫結算所積欠債務，系爭債務縱有利息約定，
    亦不致於高達440,000元，否則被上訴人必將之列入結算，
    足見兩造間確有以系爭珠寶抵充系爭債務之本金之合意。
  (四)次按債權人受領他種給付以代原定之給付者，其債之關係消
    滅，此為代物清償，民法第319條所明文規定。查上訴人雖
    積欠被上訴人有3,955,000元之債務，惟其亦交付藥酒33箱
    計39,600元、支票5紙計477,950元，業已兌現，系爭珠寶計
    440,000元，藥酒既非贈飲，該5紙支票亦未經證明係清償另
    筆債務，系爭珠寶係用以抵償業務，已如前述，足見兩造間
    有成立代物清償之合意，依上開規定，上訴人得以上開藥酒
    抵銷系爭債務；以前揭5紙支票、系爭珠寶抵充系爭債務，
    合計得抵充或抵銷之金額為957,550元（39,600＋477,950＋
    440,000=957,550）。
  (五)按對於一人負擔數宗債務，而其給付之種類相同者，如清償
    人所提出之給付，不足清償全部債額時，由清償人於清償時
    ，指定其應扺充之債務，清償人不為前述之指定者，依下列
    之規定，定其應扺充之債務：(一)債務已屆清償期者，儘先扺
    充；(二)債務均已屆清償期或均未屆清償期者，以債務之擔保
    最少者，儘先扺充；擔保相等者，以債務人因清償而獲益最
    多者，儘先扺充；獲益相等者，以先到期之債務，儘先扺充
    ；(三)獲益及清償期均相等者，各按比例，扺充其一部，清償
    人所提出之給付，應先扺充費用，次充利息，次充原本，又
    二人互負債務，而其給付種類相同，並均屆清償期者，各得
    以其債務，與他方之債務，互相扺銷，扺銷，應以意思表示
    ，向他方為之，其相互間債之關係，溯及最初得為扺銷時，
    按照扺銷數額而消滅，民法第321條、第322條、第323條、
    第334條、第335條第1項所明文規定。查上訴人於結算時，
    尚積欠被上訴人3,955,000元之債務，均分別簽發本票或於
    支票背書，交付予被上訴人為借款之憑證，其真意應係以支
    票之發票日或本票之到期日為約定之清償期，上訴人並未證
    明其扺銷或扺充當時，已指定扺銷或扺充本金，應依上開規
    定計算，而扺押權設定記載之利息並非真實，兩造原來約定
    之利率為每萬元每月240元已如前述，依民法第205條規定，
    被上訴人就超過年息20%部分，自不得請求，則以年息20%計
    算抵充金額及尚未清償之債務始為適法。次查上訴人主張：
    兩造曾於85年5月8日結算，伊尚積欠3,955,000元之事實，
    被上訴人先則自認（本院88年度上更(一)字第284號卷第88頁
    ），其後雖否認曾有結算情事，惟並未證明其自認與事實不
    符或經上訴人同意，自不得撤銷其自認。是應認兩造於85年
    5 月8日結算，結算結果上訴人尚欠被上訴人本金3,955,000
    元，就當日之債權額應為3,955,000元。查被上訴人陸續自
    84年12月至85年4月23日受領藥酒33箱，值39,600元，上訴
    人主張自85年5月8日主張抵銷，並無不合。計算結果抵銷後
    尚欠本金3,915,400元。又被上訴人收受之如附表1所示5紙
    支票合計金額為477,950元；另被上訴人收受上訴人交付之
    系爭珠寶經計價為440,000元，均係代物清償，於被上訴人
    受領時即生抵充之效力，計算結果，上訴人經上開支票及系
    爭珠寶抵充3,915,400元之債務後尚欠本金2,997,450元。再
    以本金2,997,450元計算自85年5月9日起至87年1月12日（即
    被上訴人於拍賣系爭土地而承受該土地繳款前1日），其利
    息計為1,010,100元（2,997,450×20%÷365×615=1,010,09
    9.5，元以下4捨5入），上訴人尚欠被上訴人本息為4,007,5
    50元（2,997,450＋1,010,100=4,007,550）。再查被上訴人
    承受系爭土地時，上訴人既積欠被上訴人本息合計4,007,55
    0元，已超過上訴人於本件強制執行程序受償金額3,700,000
    元，被上訴人受此清償復非無法律上之原因，上訴人請求被
    上訴人返還不當得利3,700,000元，洵屬無據，不應准許。
五、綜上所述，上訴人先依強制執行法第14條第2項之規定，提
    起債務人異議之訴，嗣於本院變更聲明本於不當得利法律關
    係，請求被上訴人給付3,700,000元及其法定遲延利息，為
    無理由，不應准許，其假執行之聲請，亦失所依附，應併予
    駁回。
六、兩造其餘攻擊防禦方法及其他未經援用之證據，經斟酌尚無
    礙於本院前述之認定，無一一論究之必要。
七、據上論結，本件變更之訴為無理由，判決如主文。
中    華    民    國    95    年    1     月    24    日
                  民事第15庭審判長法  官  黃騰耀
                                  法  官  李媛媛
                                  法  官  許文章
正本係照原本作成。
如不服本判決，應於收受送達後20日內向本院提出上訴書狀，其
未表明上訴理由者，應於提出上訴後20日內向本院補提理由書狀
（均須按他造當事人之人數附繕本）上訴時應提出委任律師或具
有律師資格之人之委任狀；委任有律師資格者，另應附具律師資
格證書及釋明委任人與受任人有民事訴訟法第466條之一第一項
但書或第二項（詳附註）所定關係之釋明文書影本。
中    華    民    國    95    年    2     月    6     日
                                  書記官  陳明俐
附註：
民事訴訟法第四百六十六條之一（第一項、第二項）：
對於第二審判決上訴，上訴人應委任律師為訴訟代理人。但上訴
人或其他法定代理人具有律師資格者，不在此限。
上訴人之配偶、三親等內之血親、二親等內之姻親，或上訴人為
法人、中央或地方機關時，其所屬專任人員具有律師資格並經法
院認為適當者，亦得為第三審訴訟代理人。


司法院資訊處製作；財團法人民間司法改革基金會備份。
